臺灣高等法院刑事裁定
111年度毒抗字第565號
抗  告  人
即  被  告  萬嘉華



上列抗告人即被告因違反毒品危害防制條例案件，不服臺灣桃園
地方法院中華民國111年5月19日111年度毒聲字第685號裁定（聲
請案號：臺灣桃園地方檢察署110年度毒偵字第7978號、111年度
聲觀字第454號），提起抗告，本院裁定如下：
    主  文
抗告駁回。                                             
    理  由
一、原裁定意旨略以：抗告人即被告甲○○於警詢及偵查中坦承施
    用甲基安非他命之犯行，且有濫用藥物檢驗報告在卷可稽，
    足認被告施用第二級毒品犯行堪以認定。縱令被告曾經檢察
    官為附命戒癮治療之緩起訴處分，且戒癮治療亦履行完畢，
    仍無從認其已受有等同於「觀察、勒戒或強制戒治」執行完
    畢之處遇，是被告既未曾經觀察、勒戒或強制戒治之執行，
    爰依毒品危害防制條例第20條第1項、觀察勒戒處分執行條
    例第3條第1項之規定，裁定將被告送勒戒處所觀察、勒戒，
    其期間不得逾2月。
二、抗告意旨略以：
（一）本件應由檢察官基於一次性之整體規劃而重啟處遇程序，
      給予被告附命戒癮治療之緩起訴機會。被告固因另案販賣
      毒品案件遭檢察官提起公訴，由臺灣桃園地方法院以111
      年度訴字第252號審理中，惟該案屬於得上訴至第三審之
      案件，目前尚未進行第一審準備程序，復參考第一至三審
      通常程序審判案件之期限，加計上訴過程中所耗費之時間
      及判決確定後地檢署分案執行所需時間甚長，反觀戒癮治
      療期間僅為1年，足見被告縱日後遭判決有罪確定而須入
      監執行，仍無礙完成戒癮治療之期程。本件檢察官以被告
      有毒品戒癮治療實施辦法及完成治療認定標準第2條第2項
      所定不適合為附命完成戒癮治療之緩起訴處分之情形，且
      無法排除被告於戒癮治療之期程中，因另案判決有罪入監
      服刑之可能性，聲請裁定觀察、勒戒，原審未審酌另案第
      一審審理進度、後續第二、三審審理期限、上訴期間及檢
      察官辦理執行案件之期間，逕以被告另案遭起訴為由，即
      認被告日後若遭判有罪而入監執行，必然影響被告戒癮治
      療之期程，應有不當。
（二）又原審在裁定前未為開庭訊問或書面通知，使被告有以言
      詞或書面陳述意見之機會，足徵本件所有程序均以形式上
      書面審查為之，被告至收受原裁定之前，均不知檢察官有
      此聲請之程序，對被告聽審權之保障不足，侵害被告之訴
      訟權保障，請求撤銷原裁定，發回原審法院更為裁定。
三、按犯毒品危害防制條例第10條之罪者，檢察官應聲請法院裁
    定，或少年法院（地方法院少年法庭）應先裁定，令被告或
    少年入勒戒處所觀察、勒戒，其期間不得逾2月；第20條第1
    項及第23條第2項之程序，於檢察官先依刑事訴訟法第253條
    之1第1項、第253條之2之規定，為附命完成戒癮治療之緩起
    訴處分時，或於少年法院（地方法院少年法庭）認以依少年
    事件處理法程序處理為適當時，不適用之，毒品危害防制條
    例第20條第1項、第24條第1項分別定有明文。
四、再按毒品危害防制條例第24條第1項、第2項規定於修正後（
    自110年5月1日施行），檢察官可依刑事訴訟法第253條之2
    第1項第4款至第6款或第8款規定，為多元之附條件緩起訴處
    分，不限於「附命緩起訴」，以使毒品施用者獲得有利於戒
    除毒癮之適當處遇，且該附條件緩起訴經撤銷後，檢察官應
    繼續偵查或起訴，其立法理由並說明「緩起訴處分是利用機
    構外之處遇，協助施用毒品者戒除毒癮，為達成戒除毒癮之
    目的，於撤銷緩起訴處分後，宜由檢察官依法繼續偵查或起
    訴，亦即仍有現行條文第20條觀察、勒戒及強制戒治制度之
    適用，俾利以機構內之處遇方式協助其戒除毒癮，亦得為不
    同條件或期限之緩起訴處分」等語，與修正前所定之「依法
    追訴」不同，則新法規定之附條件緩起訴處分與曾受「觀察
    、勒戒或強制戒治」之處遇，已無法等同視之。又修正後毒
    品危害防制條例第20條第3項所謂「3年後再犯」，只要本次
    再犯（不論修正施行前、後）距最近1次觀察、勒戒或強制
    戒治執行完畢釋放，已逾3年者，即該當之，不因其間有無
    犯施用毒品罪經起訴、判刑或執行而受影響。依舉重明輕之
    法理，倘僅經檢察官為「附命緩起訴」而非起訴、判刑，不
    論有無完成戒癮治療，其再犯更有適用同條例第20條第3項
    規定，施以「觀察、勒戒或強制戒治」之必要。是成年被告
    因施用毒品罪經檢察官為附命戒癮治療之緩起訴處分確定，
    且已完成所命履行之戒癮治療，期滿未經撤銷，於毒品危害
    防制條例修正後，不得視為事實上已接受等同「觀察、勒戒
    或強制戒治」之處遇執行完畢，倘其施用毒品犯行距最近1
    次「觀察、勒戒或強制戒治」執行完畢釋放後已逾3年，縱
    係於完成戒癮治療3年內再犯，仍需先依修正後毒品危害防
    制條例第20條第1項、第2項規定進行「觀察、勒戒或強制戒
    治」程序，不得逕行起訴（含聲請簡易判決處刑），此為最
    高法院110年度台上字第2096號案件經由徵詢程序達成之統
    一見解。
五、經查：
（一）被告甲○○於民國110年10月7日上午10時許，在桃園市桃園
      區大興西路居所（地址詳卷）施用第二級毒品甲基安非他
      命之犯行，業據其於警詢及偵查中坦承不諱，且被告為警
      查獲後所採集之尿液，經送台灣檢驗科技股份有限公司以
      EIA酵素免疫分析法初步檢驗，再以GC/MS氣相層析質譜儀
      法確認檢驗結果，確呈安非他命、甲基安非他命陽性反應
      等情，有勘察採證同意書、桃園市政府警察局桃園分局真
      實姓名與尿液、毒品編號對照表、前揭公司於110年10月2
      8日出具之濫用藥物檢驗報告等件可憑，顯見被告於前揭
      時、地施用第二級毒品之行為甚明。
（二）本件被告前因施用毒品案件，經臺灣桃園地方檢察署檢察
      官以107年度毒偵字第5454號為附命完成戒癮治療之緩起
      訴處分，於108年11月3日確定，緩起訴期間自108年11月3
      日至110年5月2日，於109年11月2日完成戒癮治療，緩起
      訴處分期滿未經撤銷，且未曾經法院裁定送勒戒處所施以
      觀察、勒戒，有本院被告前案紀錄表可參，而檢察官所為
      前開附命戒癮治療之緩起訴處分，既無法等同「觀察、勒
      戒或強制戒治」之處遇，且被告於本案施用毒品前未曾經
      法院裁定送觀察、勒戒，是依毒品危害防制條例第20條第
      1項、第24條之規定，可由檢察官審酌個案情形，視被告
      是否適合觀察、勒戒，或給予附命完成戒癮治療緩起訴處
      分之機會。而檢察官究採行向法院聲請觀察、勒戒之處遇
      措施，抑或為附命完成戒癮治療之緩起訴處分，要屬檢察
      官之裁量權，倘檢察官係聲請法院裁定觀察、勒戒，法院
      就該聲請，除檢察官有違法或濫用其裁量權之情事得以撤
      銷外，僅得依法裁定送勒戒處所觀察、勒戒，尚無自行以
      附命完成戒癮治療之緩起訴處分等其他方式替代之權。從
      而，原審依檢察官之聲請裁定令被告入勒戒處所觀察、勒
      戒，於法並無不合或不當，應予維持。
（三）又被告另涉販賣第二級毒品案件，經臺灣桃園地方檢察署
      檢察官以110年度偵字第36737號、111年度偵字第4971、4
      972號提起公訴，現繫屬於臺灣桃園地方法院以111年度訴
      字第252號審理中，有該起訴書及本院被告前案紀錄表可
      參，堪認被告有因前開案件遭法院判刑及入監執行之可能
      ，而有礙其完成戒癮治療之期程，不適合為附命完成戒癮
      治療緩起訴處分之情事。至被告接受戒癮治療所需之時間
      ，是否短於其另案偵查、審理至判決確定之可能期間，核
      與是否令入勒戒處所觀察、勒戒並無必然關聯，亦無從得
      出檢察官應給予其附命完成戒癮治療之緩起訴處分之結論
      。況被告前於109年11月2日已完成戒癮治療，於110年10
      月7日即再為本案施用毒品犯行，兩者相隔不到1年，顯見
      其毒癮尚非能輕易戒除，益徵其難以透過社區醫療處遇替
      代監禁式治療之方式戒除毒癮。是原審認檢察官已釋明不
      宜為附命完成戒癮治療之緩起訴處分之理由，難以期待被
      告將遵期接受戒癮治療，而裁定准予檢察官之聲請，自無
      不當。
（四）關於抗告意旨主張原審法院未傳喚、調查即為裁定部分：
　　　按裁定因當庭之聲明而為之者，應經訴訟關係人之言詞陳
      述；又為裁定前有必要時，得調查事實，刑事訴訟法第22
      2條定有明文。是裁定與判決不同，以不經言詞陳述為原
      則，除有上揭所列或刑事訴訟法第十章與被告羈押相關之
      裁定等情形外，並無須經當事人言詞陳述之規定，均依書
      面審理（最高法院102年度台抗字第368號裁定意旨參照）
      。而毒品危害防制條例並未明定法院須經開庭審理程序，
      始得為觀察、勒戒之裁定，此與刑事訴訟法關於羈押、審
      判程序需開庭審理或訊問之法定程序原則有別。又依前揭
      事證所示，顯見被告本件施用第二級毒品甲基安非他命之
      犯行，事證明確，並無另行調查事實之必要，故原審雖未
      傳訊被告到庭陳述意見，逕依檢察官之聲請並參酌案卷之
      訴訟資料為書面審理後，裁定被告應送勒戒處所觀察、勒
      戒，並無違反正當法律程序，亦無何裁量違法之處。
（五）綜上，原審認被告施用第二級毒品之事證明確，因而依檢
      察官之聲請，裁定令被告入勒戒處所觀察、勒戒，核其認
      事用法，並無違誤。被告提起本件抗告，指摘原裁定不當
      ，為無理由，應予駁回。　　　
據上論斷，應依刑事訴訟法第412條，裁定如主文。
中　　華　　民　　國　　111 　年　　6 　　月　　28　　日
                  刑事第二十五庭審判長法  官 邱滋杉
                                      法  官 黃翰義
                                      法  官 邱瓊瑩
以上正本證明與原本無異。
不得再抗告。
                                      書記官 桑子樑
中　　華　　民　　國　　111 　年　　6 　　月　　28　　日